【裁判字號】    99,台上,3164
【裁判日期】    990520
【裁判案由】    妨害性自主等罪
【裁判全文】
最高法院刑事判決            九十九年度台上字第三一六四號
上  訴  人    丙○○
              庚○○
              戊○○
上 列三 人
共      同
選任辯護人    施旭錦律師
上  訴  人    丁○○  男民國○○年○○月○日生
                      身分證統一編號：Ｚ000000000
                      住台灣省屏東縣九如鄉○○村○○路
                      101巷2號
              己○○  男民國○○年○月○○日生
                      身分證統一編號：Ｚ000000000
                      住台灣省屏東縣九如鄉○○村○○路
                      146號
              甲○○  男民國○○年○月○日生
                      身分證統一編號：Ｚ000000000
                      住台灣省屏東縣九如鄉○○村○○路
                      313號
                      居台灣省屏東縣里港鄉○○路79之2號
上列三人共同
選任辯護人    楊水柱律師
上  訴  人    乙○○  女民國○○年○月○日生
                      身分證統一編號：Ｚ000000000
                      住台灣省屏東縣里港鄉○○村○○路14
                      號
上列上訴人等因妨害性自主等罪案件，不服台灣高等法院高雄分
院中華民國九十七年一月三十日第二審判決（九十六年度少上訴
字第一四號，起訴案號：台灣屏東地方法院檢察署九十六年度少
偵字第一０號），提起上訴，本院判決如下：
    主  文
上訴駁回。
    理  由
一、加重強制性交（妨害性自主）部分：
按刑事訴訟法第三百七十七條規定：上訴於第三審法院，非以判
決違背法令為理由不得為之；是提起第三審上訴，應以原判決違
背法令為理由，係屬法定要件；如果上訴理由書狀並未依據卷內
訴訟資料具體指摘原判決不適用何種法則或如何適用不當，或所
指摘原判決違法情事顯與法律規定得為第三審上訴理由之違法情
形不相適合時，均應認其上訴為違背法律上之程式，予以駁回。
本件原判決維持第一審論處上訴人丙○○、庚○○、戊○○、丁
○○、己○○、甲○○、乙○○（以下除分別載稱姓名者外，合
稱為「上訴人等」）二人以上共同對未滿十四歲之女子以強暴方
法施以凌虐而為性交（下稱為加重強制性交）罪刑（丁○○、己
○○、乙○○各處有期徒刑七年八月；丙○○、庚○○、甲○○
各處有期徒刑四年；戊○○處有期徒刑四年六月）部分之判決，
駁回上訴人等就加重強制性交部分在第二審之上訴，已詳敘其調
查證據之結果及證據取捨並認定事實之理由；所為論斷，均有卷
存證據資料可資覆按。從形式上觀察，原判決關於上訴人等加重
強制性交部分並無違背法令之情形。上訴人等之上訴意旨：(一)丙
○○、庚○○、戊○○略稱：原判決未說明憑以認定丙○○、
庚○○、戊○○與乙○○、王○○、方○○就加重強制性交罪為
共同正犯之證據，有理由不備之違法。丙○○、庚○○、戊○
○與Ａ女（民國八十二年出生，姓名詳卷；案發時為未滿十四歲
之人）原無任何怨隙，祇是得知王○○在○○國小欲教訓Ａ女而
前往觀看。此雖有違道德，然究難憑此即認丙○○、庚○○、戊
○○有與王○○犯加重強制性交罪之犯意聯絡。又王○○喝令Ａ
女自行動手摳挖陰道時，庚○○雖唆使丙○○找尋空酒瓶，然丙
○○尋獲空酒瓶後，係交予庚○○置於地上，並未表明拿空酒瓶
作何用途；亦無從預見Ａ女持空酒瓶自行摳挖陰道及王○○、己
○○、甲○○煽動丁○○持空酒瓶插入Ａ女陰道之情形。至於戊
○○以機車大燈照射Ａ女下體一節，並非加重強制性交之構成要
件行為。原判決未查明丙○○、庚○○、戊○○之行為究屬共同
正犯，抑或僅該當幫助犯，遽以渠三人在場圍觀，即論斷渠三人
與王○○係加重強制性交罪之共同正犯，有判決不適用法則之違
法。
(二)丁○○、己○○、甲○○略稱：丁○○、甲○○均否認持空酒
瓶插入Ａ女之陰道，至於己○○雖持空酒瓶插入Ａ女之陰道，然
均無性侵Ａ女之主觀犯意，更無以凌虐之犯意為之。何況，原判
決於事實欄並未詳載丁○○、己○○、甲○○有「凌虐而性交」
之犯意，卻於理由欄逕行認定彼三人應負凌虐而性交之責，有事
實與理由矛盾之違誤。(三)丁○○、己○○另稱：原判決既認第一
審已依刑法第十八條第二項規定減輕其刑，又認此條文僅係「得
」減輕而已，判決理由前後矛盾；且仍科處丁○○、己○○逾加
重強制性交罪之法定最輕本刑以上之刑，有適用法則不當之違誤
。(四)乙○○略稱：王○○喝令Ａ女自行摳挖陰道之行為，係出
於強制之犯意；原判決卻認係出於強制性交之犯意，有適用法則
不當之違法。Ａ女僅指述乙○○出手毆打伊，不曾指述乙○○
有何強制性交之犯行；其餘被告亦不曾證述乙○○有何強制性交
之犯行。此外，亦無證據或其他客觀情事，足以推知乙○○就丁
○○、己○○之性侵害行為有何默示之合致或事前有何共同謀議
。可見乙○○僅是單純無異議或未加以制止，應無共同犯加重強
制性交罪之合意。又縱認乙○○難免犯行，充其量亦僅屬幫助犯
，原判決適用法則顯有不當。乙○○於原審曾具狀請求依刑法
第五十七條、第五十九條從輕量刑，原判決未加審酌，復未說明
理由，有理由不備之違法。原判決認乙○○於其他被告以器物
侵害Ａ女時，在一旁鼓譟起鬨，因而維持第一審所量處之有期徒
刑七年八月重刑；然丙○○、甲○○、庚○○、戊○○亦係在旁
鼓譟起鬨，卻僅判處有期徒刑四年或四年六月。原判決未審酌乙
○○並無直接性侵害之行為卻處以重刑，有刑罰不相當之違法各
等語。
惟查：原判決依憑上訴人等之自白及上訴人等各自以證人身分所
述之證詞，證人即被害人Ａ女及目擊證人陳○生、林○源〔當時
均為未滿十八歲之少年，因觸犯刑罰法律之行為（刑法第三百零
四條第一項強制罪），經台灣屏東地方法院少年法庭裁定交付保
護管束在案〕之證詞，卷附屏東基督教醫院受理疑似性侵害事件
驗傷診斷書、照片等各項證據資料，於理由欄詳敘認定上訴人等
有原判決事實欄二所載，與王○○（加重強制性交部分，業經第
一審判處有期徒刑八年確定）、方○○（加重強制性交部分，業
經原判決維持第一審判處有期徒刑七年八月之判決確定）共同對
當時為未滿十四歲之Ａ女以強暴方法施以凌虐而為性交（令Ａ女
脫光衣物，自行以手及持「保力達」空瓶、馬桶刷進入陰道，再
由丁○○、己○○輪流持「保力達」空瓶、馬桶刷插入Ａ女之陰
道）犯行及上訴人等與王○○、方○○間，就加重強制性交犯行
係屬共同正犯之理由。經核原判決採證認事並無違反經驗法則、
論理法則，亦無違背證據法則、判決理由不備、理由矛盾、不適
用法則或適用法則不當之違誤。又原判決事實欄二已載明，上訴
人等係對Ａ女施以「性凌虐」等情（見原判決正本第五頁第四行
）；理由欄並敘明認定上訴人等之行為已逾越一般性侵害案件常
見之強暴手段，已構成對Ａ女身心之欺凌虐待之理由（見原判決
正本第八頁理由欄乙之三），並無認定之事實與理由矛盾之違誤
。上訴意旨(一)丙○○、庚○○、戊○○所稱之、、上訴意旨
(二)丁○○、己○○、甲○○所稱及上訴意旨(四)乙○○所稱之、
，無非就原審採證認事職權之適法行使及原判決已明白論斷之
事項，重為事實之爭執，俱難認係適法之第三審上訴理由。再刑
之量定，乃法律賦予法院自由裁量之事項，倘於科刑時，已以行
為人之責任為基礎，並斟酌刑法第五十七條所列各款事項，而未
逾越法定刑度，即難謂違法。刑法第二百二十二條第一項加重強
制性交罪之法定刑為「七年以上有期徒刑」，依刑法第三十三條
第三款規定，該罪所定之有期徒刑刑度應為「七年以上十五年以
下」；而有期徒刑減輕者，依刑法第六十六條前段規定，係減輕
其刑至二分之一，非當然應減輕其刑二分之一，則法院自得於「
三年六月以上，未滿十五年」之範圍內酌處其刑。原判決已敘明
第一審以丁○○、己○○、乙○○於行為時均係十四歲以上未滿
十八歲之人，俱依刑法第十八條第二項規定減輕其刑後，審酌丁
○○、己○○、乙○○參與犯罪情節均屬重大，惡性非輕，惟犯
罪後已與Ａ女達成和解等情狀，就所犯加重強制性交罪各量處有
期徒刑七年八月係屬允當等情。對於丁○○、己○○、乙○○犯
罪之動機、目的、手段、所生損害及犯罪後之態度等刑法第五十
七條所定科刑輕重應審酌之事項已加以審酌，且未逾越法定刑度
，核無濫用量刑權限之情形。復依原判決認定之事實，乙○○係
於王○○將Ａ女帶至○○國小廁所為性侵害行為之初，即參與犯
行，與丙○○、甲○○、庚○○、戊○○係在見及乙○○、王○
○、方○○對Ａ女為性侵害行為時，始行參與者，所涉情節並不
相同。原審維持第一審量處乙○○較丙○○、甲○○、庚○○、
戊○○為重之刑之判決，並無罪刑不相當之情形。另刑法第五十
九條規定之酌量減輕其刑，必須犯罪另有特殊之原因與環境，在
客觀上足以引起一般同情，認為即使予以宣告法定最低度刑期，
猶嫌過重者，始有其適用。此項犯罪情狀是否顯可憫恕而酌量減
輕其刑之認定，亦屬法院得依職權自由裁量之事項，原判決未依
刑法第五十九條規定減輕乙○○之刑，尚無違背法令可言。上訴
意旨(三)丁○○、己○○所稱及上訴意旨(四)乙○○所稱之、就
原審量刑之適法職權行使，任意指摘，均非第三審上訴理由之適
法理由。至上訴人等之其他上訴意旨所指云云，均未依據卷內訴
訟資料具體指摘原判決關於上訴人等加重強制性交部分有何違背
法令之情形，核與法律規定得為第三審上訴理由之違法情形不相
適合。應認上訴人等對原判決關於上訴人等加重強制性交部分之
上訴均違背法律上之程式，俱予駁回。
二、強制（妨害自由）部分：
按刑事訴訟法第三百七十六條所列各罪之案件，經第二審判決者
，不得上訴於第三審法院，法有明文。又上訴未聲明為一部者，
視為全部上訴，同法第三百四十八條第一項亦有明定。上訴人等
不服原判決提起第三審上訴，上訴人等之上訴狀均未聲明僅對原
判決關於上訴人等加重強制性交部分提起上訴，應視為對上訴人
等強制部分亦提起上訴。查乙○○所為原判決事實欄一所載及上
訴人等所為原判決事實欄二所載之以強暴、脅迫使人行無義務之
事之妨害自由犯行部分，經原判決維持第一審論處乙○○刑法第
三百零四條第一項之強制二罪罪刑（均處有期徒刑四月，並均減
為有期徒刑二月）及分別論處丙○○、庚○○、戊○○、丁○○
、己○○、甲○○同條項之強制罪刑（各處有期徒刑四月，均減
為有期徒刑二月）之科刑判決，駁回上訴人等就強制部分在第二
審之上訴，核屬刑事訴訟法第三百七十六條第一款之案件，依上
開說明，既經第二審判決，自不得上訴於第三審法院。又上開不
得上訴於第三審法院之規定乃法律之明文，要不因原判決正本誤
載「如不服本判決，應於收受本判決後十日內向本院（指原審法
院）提出上訴書狀」字樣而受影響。上訴人等對原判決關於上訴
人等強制部分提起上訴，顯為法所不許，俱予駁回。
據上論結，應依刑事訴訟法第三百九十五條前段，判決如主文。
中    華    民    國  九十九  年    五    月   二十   日
                      最高法院刑事第七庭
                          審判長法官  林  永  茂
                                法官  蘇  振  堂
                                法官  蕭  仰  歸
                                法官  林  立  華
                                法官  蔡  彩  貞
本件正本證明與原本無異
                                      書  記  官
中    華    民    國  九十九  年    五    月  二十四  日
                                                       s

司法院資訊處製作；財團法人民間司法改革基金會備份。
